【裁判字號】    96,聲判,95
【裁判日期】    970430
【裁判案由】    聲請交付審判
【裁判全文】
臺灣臺中地方法院刑事裁定              96年度聲判字第95號
聲  請  人  乙○○  70歲民.
代  理  人  林俊雄  律  師
被      告  丁○○
            癸○○
            丙○○
            戊○○
            庚○○
            己○○
                      號
            辛○○
            甲○○
            廖昌煒
            壬○○
上列聲請人因告訴被告等涉嫌竊佔等案件，不服臺灣高等法院臺
中分院檢察署96年度上聲議字第1419號駁回再議之處分（原不起
訴處分案號：臺灣臺中地方法院檢察署95年度偵字第27588 號）
，聲請交付審判，本院裁定如下：
    主    文
聲請駁回。
    理    由
一、按告訴人不服上級法院檢察署檢察長或檢察總長認再議為無
    理由而駁回之處分者，得於接受處分書後十日內委任律師提
    出理由狀，向該管第一審法院聲請交付審判；法院認為交付
    審判之聲請不合法或無理由者，應駁回之，刑事訴訟法第25
    8 條之1 、第258 條之3 第2 項前段分別定有明文。本件聲
    請人即告訴人乙○○（下稱聲請人）以被告丁○○、癸○○
    、丙○○、戊○○、庚○○、己○○、辛○○、甲○○、廖
    昌煒、壬○○涉犯竊佔、偽造文書等罪，向臺灣臺中地方法
    院檢察署提出告訴，經該署檢察官以95年度偵字第27588 號
    為不起訴處分（下稱原不起訴處分）後，聲請人不服，向臺
    灣高等法院臺中分院檢察署聲請再議，經該署檢察長以原不
    起訴處分並無不當，於民國96年9 月28日以96年度上聲議字
    第1419號處分駁回聲請人再議之聲請（下稱駁回再議處分書
    ），駁回再議處分書於96年10月23日寄存送達於臺中縣警察
    局東勢分局東勢派出所，聲請人委任林俊雄律師於96年11月
    5 日向本院提出刑事聲請交付審判狀等情，業經本院調取前
    揭偵查卷宗核閱屬實，並有刑事聲請交付審判狀及委任狀附
    卷可稽，是本件聲請人就駁回再議處分書不服，聲請交付審
    判，尚無不合，先予敘明。
二、聲請交付審判意旨略以：
  (一)被告丁○○、癸○○、丙○○、戊○○等4 人（以下簡稱被
    告丁○○等4 人）於89年1 月20日及92年10月3 日2 次在聲
    請人所有之坐落於臺中縣石岡鄉○○○段636 地號土地（以
    下簡稱系爭636 地號土地）內東南角處，以鐵皮浪板築造圍
    牆乙座使用，竊佔聲請人之土地面積約2 平方公尺。原不起
    訴處分對於上開鐵皮圍牆部分，有無無佔用聲請人之土地，
    佔用土地面積及位置如何，均未調查，亦未命地政機關鑑測
    ，顯有未盡調查職責之草率。又88年9 月21日921 大地震後
    ，雙方土地經界線上之磚造圍牆倒塌，被告丁○○等4 人均
    明知逾越經界線，仍故意築造圍牆而佔用聲請人之土地，依
    法應負竊佔罪責，原不起訴處分謂被告丁○○等4 人無竊佔
    之主觀意思，顯有不合。
  (二)被告庚○○於89年3 月24日負責測量鑑定系爭636 地號土地
    界址，竟未依照地籍所示測量鑑定，以被告丁○○指界之位
    置作為雙方土地之界址，而以此界址為基點向西延伸之土地
    均劃為被告丁○○所有之土地，原不起訴處分未為深查，遽
    而以被告庚○○之辯解為不起訴處分之依據，顯有未合。又
    測量當日，被告丁○○確實到場指界並說明，事後並在測量
    圖上簽名表示到場，原不起訴處分以被告庚○○所稱丁○○
    未到場之供述為論據，認為丁○○未到場並無教唆偽造不實
    公文書之行為云云，顯有未合。被告己○○係負責影印本件
    89年3 月24日測量之鑑定圖，竟故意將鑑定圖上丁○○之簽
    名部分予以隱匿掩蓋而未影印並檢送臺灣臺中地方法院，亦
    有涉及公務員登載不實之變造文書罪名。
  (三)被告辛○○、甲○○、廖昌煒等3 人負責辦理東勢地政事務
    所89年6 月5 日土丈字第1721號鑑界工作，於同年6 月12日
    實地會同測量時，將聲請人所有原45－21地號土地內東側及
    南側之土地，劃歸為被告丁○○所有原45－2 地號土地內。
    被告辛○○、甲○○、廖昌煒等3 人有上開測量不實之原因
    ，係完全基於被告丁○○竊佔部分土地之界址而測量，並非
    公正基於正確之地籍圖及專業知識能力而測量，所為不實之
    測量鑑定及在鑑定圖上為不實之登載事項，依法應負公文書
    不實登載罪名。
  (四)被告壬○○前後擔任臺灣臺中地方法院90年度豐簡字第826
    號及92年度簡上字第408 號乙○○與丁○○等拆牆還地等事
    件之測量鑑定工作，並前後制作91年7 月30日鑑定書、鑑定
    圖、92年2 月7 日補充鑑定圖說及93年7 月6 日鑑測補充說
    明書。按90年3 月間，內政部土地測量局就石岡鄉全鄉土地
    重測結果，聲請人所有系爭636 地號土地北側寬度為4.767
    公尺，南側寬度為4.781 公尺，但被告壬○○之測量鑑定結
    果，聲請人所有系爭636 地號土地北側寬度為4.7 公尺，南
    側寬度為4.701 公尺，兩者相較，北側南度短差6.7 公分，
    南側寬度短差8 公分，足見被告壬○○所為之測量鑑定有所
    不實，被告並將該不實事項登載於所掌之鑑定圖說上，依法
    應負公文書不實登載罪名。又被告壬○○於92年2 月7 日所
    制作之補充鑑定圖說上，記載「圖示R －V 連接點線係崁子
    下段635 地號土地所有權人（被告）所築建物二樓陽台（屋
    簷）外緣位置，與重測前地籍圖經界線相符。」等語。按被
    告丁○○等四人之房屋西側牆壁屋簷（陽台），係突出於鑑
    定圖所示H －G 經界線，並佔用聲請人所有系爭636 地號土
    地，前經屢次測量確定在案，被告壬○○於92年2 月7 日補
    充鑑定圖說上猶記載與重測前地籍圖經界線相符云云，顯為
    不實登載。被告丁○○等4 人所建造之房屋屋簷越界佔用聲
    請人所有系爭636 地號土地之情形，被告壬○○明知上開鑑
    測成果圖之內容，竟將上開房屋二樓屋簷鑑測為並未逾越鑑
    界線，與雙方土地經界線相符云云，更屬公文書之不實登載
    罪之行為。
  (五)綜上所述，本件原不起訴處分確有應調查而未調查之草率，
    亦有未為審酌重要證據任意推定事實及違背經驗法則及論理
    法則等情形，爰聲請交付審判等語。
三、按新修正刑事訴訟法第258 條之1 規定，告訴人得向法院聲
    請交付審判，係此次修正刑事訴訟法新增對於「檢察官不起
    訴或緩起訴裁量權」制衡之一種外部監督機制，此時，法院
    僅在就檢察官所為不起訴或緩起訴之處分是否正確加以審查
    ，以防止檢察機關濫權，依此立法精神，法院僅就聲請交付
    審判案件之審查，所謂「得為必要之調查」，其調查證據之
    範圍，自應以偵查中曾顯現之證據為限，不可就告訴人新提
    出之證據再為調查，亦不可蒐集偵查卷以外之證據。又依新
    修正刑事訴訟法第260 條對於不起訴處分已確定或緩起訴處
    分期滿未經撤銷者得再行起訴之規定，其立法理由說明係謂
    本條所謂不起訴處分已確定者，係包括「聲請法院交付審判
    復經駁回者」之情形在內，則法院就聲請交付審判案件之審
    查，所謂「得為必要之調查」，其調查證據範圍，自更應以
    偵查中曾顯現之證據為限，不得就告訴人新提出之證據再為
    調查，亦不可蒐集偵查卷以外之證據，否則，將與刑事訴訟
    法第260 條之再行起訴規定，混淆不清（臺灣高等法院91年
    4 月25日第1 次刑庭庭長法律問題研究會議結論意旨參照）
    。是依前揭說明，聲請人於交付審判聲請狀中，聲請本院(1)
    向臺中縣東勢地政事務所調取該鑑定圖原件，查證有無祈興
    民之簽名？(2)向臺中縣東勢地政事務所調取89年6 月5 日土
    丈字第1721號鑑界鑑定圖原件，以查明是否為被告甲○○所
    繪製？(3)向臺中縣東勢地政事務所調取內政部土地測量局於
    90年3 月6 日鑑測石岡鄉○○段崁子下小段45－2 及45－21
    地號成果圖，查明被告壬○○於92年2 月7 日補充鑑定圖說
    所記載與重測前地籍圖經界線相符云云，是否顯為不實登載
    等節，自非本院依法所得調查之範圍，合先敘明。
四、本院調閱臺灣臺中地方法院檢察署95年度偵字第27588 號（
    含該署95年度他字第4912號）及臺灣高等法院臺中分院檢察
    署96年度上聲議字第1419號等偵查卷宗，經查：
  (一)原不起訴處分係以：
  1.被告丁○○、癸○○、丙○○、戊○○部分：
  (1)被告丁○○等4 人共有之石岡鄉○○段崁子下小段00042 建
    號建物（下稱系爭建物）逾越而無權占有告訴人所有上開系
    爭636 地號土地，詳如臺灣臺中地方法院92年度簡上字第40
    8 號判決所附內政部土地測量局91年7 月30日鑑定圖標示之
    甲部分以及92年2 月7 日與93年7 月6 日鑑測補充說明書所
    示之C 部分（下稱系爭越界土地），占有面積共計6.28平方
    公尺一節，業據被告丁○○供認不諱，並有臺中縣東勢地政
    事務所建物登記謄本、臺中縣東勢地政事務所96年1 月30日
    中東地測字第0960001011號函附之土地登記公務用謄本、第
    001150號地籍圖騰本、以及上開民事判決、鑑定圖、鑑測補
    充說明書等資料附卷可稽。
  (2)被告丁○○於警詢及偵訊中辯稱略以：伊與癸○○、丙○○
    、戊○○共有系爭建物，伊是依據地政機關測量結果作為持
    有土地依據，因921 地震後由東勢地政事務所依據原始資料
    測量，伊所有土地地界無誤，後因災區衛星導航重測，始發
    現伊所有地界東移，經臺灣臺中地方法院法官陪同重測後一
    星期內，伊立即依重測結果縮減圍籬界址，並將土地歸還告
    訴人乙○○，重測後伊所有系爭635 地號土地有增加少許道
    路之土地面積，伊皆以地政機關之測量結果及判決作為處理
    之依據等語。被告癸○○於警、偵訊中辯稱略以：系爭建物
    為伊與被告丁○○、丙○○、戊○○共有，系爭土地重測前
    後面積為何伊不清楚，因為皆由伊先生即被告丁○○處理，
    丁○○有將鐵皮圍牆拆除，測量時伊未在現場等語。被告丙○○於警詢及偵訊中辯稱略以：伊為系爭建物共有人，系爭
    土地重測前後面積為何伊不清楚，土地的事都是伊父親即被
    告丁○○處理，測量時伊未在現場等語。被告戊○○於警詢
    及偵訊中辯稱略以：伊是系爭建物共有人，系爭土地重測前
    後面積為何伊不清楚，因為該土地皆由伊大哥即丁○○在居
    住與處理，伊並未居住在該建物，所以不清楚有無竊佔之事
    ，且該建物已興建超過30年，又經過921 地震之變動，亦難
    以證實有無竊佔情形，測量時伊也未在現場等語。互核被告
    丁○○等4 人上開供述，大致相符，是被告等4 人客觀上固
    無權佔用系爭越界土地，已如前述，然主觀上是否具有為不
    法意圖及竊佔故意，非屬無疑。況被告戊○○雖共有系爭建
    物，卻未實際居住，主觀要件是否合致，尤屬可議。
  (3)復參諸告訴人所提66年9 月28日訂定之買賣契約書不動產標
    示欄所載，即「石岡鄉○○段崁子下小段45地號（下稱45地
    號土地）地上建物內劃出由東邊算起第一棟房屋，即加強磚
    二層樓房住宅及該基地為買賣標的物」等文字，又徵以該45
    地號土地，係於67年1 月6 日分割，系爭636 地號與635 地
    號土地均自45地號土地分割而來，此有土地登記謄本附卷可
    稽，及上開民事判決可供參酌。基上可知，被告丁○○自66
    年間建築系爭建物時，該45地號土地並未分割，而上開買賣
    契約書亦僅載明買賣標的為加強磚2 層樓房住宅及該基地，
    是其等所有相鄰土地，顯有界址不明之情事。且告訴人所指
    該買賣契約書中人為訴外人祁王希哲，乃被告丁○○之母，
    縱令祁王希哲就相鄰兩地界址有所知悉，亦無從逕加推論被
    告丁○○等4 人對此等情事必然有所認知，此屬當然，固不
    待言。況者，建築越界之情，在建築與測量技術遠較進步之
    今日尚有聽聞，於數10年前自是更為常見，此觀諸我國民法
    第796 條就越界建築特別著有處理明文即可見一般，並衡以
    系爭越界土地共計僅6.28平方公尺，相較建物登記謄本所載
    被告丁○○等4 人共有系爭建物總面積達268.44平方公尺，
    兩者相去甚遠，若果被告4 人確有不法意圖及竊佔犯意，理
    應佔用更多土地才是，是益足反證被告丁○○等4 人應無主
    觀不法意圖及竊佔犯意。
  (4)至921 地震後，中部地區受創甚重，告訴人亦自承原有房屋
    圍牆甚乃全倒，足見當時地形變動之劇烈，是以縱論被告等
    4 人另以烤漆浪板鐵皮圍牆重建時不慎略逾地界，然當時天
    然地貌已有變動，致使訴外人即相鄰土地所有人蔡謝定、陳
    添財及告訴人等甚且紛紛提出土地複丈申請，此有相關土地
    複丈申請書存卷可考。足見土地位移後，土地範圍略有出入
    增減，爭端遂起，一時之間範圍殊屬難定，實乃尋常可見，
    是要難以民事判決結果，遽認敗訴返還土地一方即應併負刑
    事竊佔之責。再佐以被告丁○○等4 人於重測後即逕自拆除
    越界部分，益可推證被告丁○○等4 人應無竊佔之不法意圖
    及犯意。
  (5)承前，被告丁○○等4 人主觀上尚難謂有竊佔之不法意圖及
    犯意，已甚明瞭。本件告訢人既未能積極舉證以實其說，此
    外復查無其他積極事證，足認被告丁○○等4 人確有竊佔犯
    行，自難單憑告訴人片面指訴而遽入人罪，應認被告丁○○
    等4 人罪嫌尚有不足。從而，本件被告丁○○等4 人與告訴
    人間應純屬民事糾紛，與刑事責任尚屬無涉，附此敘明。
  2.被告庚○○、辛○○、甲○○、廖昌煒、己○○、壬○○部
    分按地政事務所測量人員，職司測量，其若為系爭土地之測
    量人員，於複丈成果圖上所製作之測量結果，應認屬係有權
    製作而非無權製作，即無所謂偽造文書之可言。次按，刑法
    第213 條不實登載公文書罪之成立，除客觀上公務員在其職
    務上所掌公文書，有為虛偽不實之登載行為，且足生損害於
    公眾或他人外，其在主觀上須明知為不實。如公務員登載不
    實之事項，並非明知，雖足以生損害於公眾或他人，亦不成
    立偽造公文書之罪。又所謂明知係指直接之故意而言。經查
    ：
  (1)被告庚○○於警詢及偵訊中辯稱略以：伊係中興地政事務所
    測量員，於89年3 月伊去支援東勢地政事務所，伊與被告丁○○等四人並不認識，伊只負責告訴人乙○○申請測量之系
    爭636 地號土地，當時有乙○○、陳添財、蔡謝定等人在場
    ，由伊主測，被告丁○○並非申請人，也無教唆伊依照渠所
    竊佔土地界址為兩造界址，伊也未要求被告丁○○於鑑定圖
    上簽名後，即可先行離開，且測量當時申請人乙○○有在鑑
    定圖上當場簽名及註記日期，測量前登記申請書註記103 平
    方公尺，當時房子全倒，當初沒有定樁，伊告訴告訴人因為
    現場還有地基存在，請告訴人就地基瞭解，沒有作定樁，只
    有做鄰近土地界址檢測，用儀器測量，後來就只有依地基位
    置來區分，有實地作測量，但沒有定樁，因當時未釘樁，所
    以無測量後之結果面積，但有經過申請人乙○○、蔡謝定、
    陳添財同意並簽名等語，並提出申請人乙○○、蔡謝定、陳
    添財等人之申請書及測量圖影本為據。而核對被告庚○○供
    承與其所提書證，確有乙○○、陳添財、蔡謝定等人簽名而
    註記日期為3 月28日，且無被告丁○○之簽名文字，與被告
    庚○○辯稱尚無不符，是告訴人所指偽造文書罪嫌，無論從
    客觀或主觀要件以觀，均乏憑據。
  (2)其次，被告甲○○於警詢及偵訊中辯稱略以：伊是雅潭地政
    事務所測量助理，是廖昌煒與辛○○前去，伊並未參與告訴
    人申請之土地測量工作，伊當時在東勢地政事務所整理測量
    文件，並未到現場等語。被告己○○於警詢及偵訊中辯稱略
    以：伊為測量助理，當時告訴人申請土地測量圖，有無被告
    丁○○之簽名伊並不清楚，伊也無偽造文書之意，伊不認識
    雙方，告訴人提出申請時，伊剛好在東勢地政事務所倉庫，
    所以就由伊影印核發給申請人，因為每一筆土地測量都有測
    量員核章，所以只要當事人提出申請，每一位地政事務所人
    員皆可協助提供所申請之土地測量資料。測量時伊不在現場
    ，當時是由辛○○到現場測量，伊未經手，伊是在地政所內
    作圖庫資料管理等語，核與被告辛○○、廖昌煒供承相符，
    可知被告甲○○、己○○測量當日並不在現場，亦未實際參
    與測量工作，甚且被告己○○僅係影印土地測量圖後蓋用職
    章核發之人，詎告訴人仍逕自指訴，是告訴人空言臆測指稱
    被告甲○○、己○○就測繪系爭636 地號土地有偽造文書等
    情，殊屬無據。
  (3)被告辛○○於警詢及偵訊中辯稱略以：伊係雅潭地政事務所
    測量員，伊與被告丁○○等四人並不認識也無關係，伊有參
    與測量告訴人所有系爭636 地號土地，伊與測量助理廖昌煒
    參與測量工作，當時測量結果係依重測前地籍圖辦理，並現
    場釘樁，當時是告訴人乙○○申請鑑界測量，但無告訴人所
    稱刁難情事，程序上如果當事人不滿意，第二次可向東勢地
    政事務所申請鑑界，並由地政事務所報請縣府複測。測量當
    天告訴人有在現場，測量結果有現場指界，測量結束之成果
    由申請人至所申請核發。伊等有告知告訴人如果對測量結果
    有意見，可以再申請鑑界。當時告訴人對於伊等的界址點不
    滿，伊等是依據日據時代地籍圖實際檢測告訴人土地及附近
    土地，才能確定正確界址點等語。質諸被告廖昌煒於警詢及
    偵訊中辯稱略以：伊當時是雅潭地政事務所測量助理，有去
    現場參與告訴人所有系爭636 地號土地測量工作，當時是與
    測量員辛○○參與該測量工作，聽測量員辛○○指揮，確定
    正確界址點，因為當時伊是助理，所以測量結果為何並不清
    楚。但無告訴人所稱刁難情事，程序上如果當事人不滿意，
    第二次可向東勢地政事務所申請鑑界，並由地政事務所報請
    縣府複測。申請人有在現場，測量結束後之測量結果由測量
    員辛○○核發，伊已不記得告訴人現場有無表示任何意見等
    語，互核被告辛○○、廖昌煒2 人供述，大致相符，告訴人
    所指被告辛○○告知無法再鑑界，請告訴人再次申請鑑界等
    情，徵諸被告辛○○、廖昌煒2 人供述，當係對告訴人解釋
    2 次申請鑑界之程序，至測繪結果有何偽造或登載不實罪嫌
    情事則乏佐證，是客觀上既無憑據，主觀上復亦無從推認，
    告訴人憑空指摘有刁難且偽造文書情事，誠難謂屬可採。
  (4)被告壬○○於警詢及偵訊中辯稱略以：伊服務於內政部土地
    測量局，伊與被告丁○○等四人並不認識也無關係，當時因
    為臺中地院委託伊等去測量告訴人與被告丙○○之間的土地
    糾紛，有拆牆還地的民事糾紛，伊等依法官指示到現場作鑑
    界及測量，並製作鑑定書及鑑定圖，後來把結果陳報法院，
    就被告訴人告了等語。經查，按重新實施地籍測量時，土地
    所有權人應於地政機關通知之限期內，自行設立界標，並到
    場指界，逾期不設立界標或到場指界者，得依左列順序逕行
    施測，即(一)鄰地界址。(二)現使用人之指界。(三)參照舊地籍圖
    。(四)地方習慣。土地法第46條之2 第1 項定有明文。足見確
    定界址應以當事人指界，並參照舊地籍圖及鄰地界址等客觀
    基準以確定界址。倘兩造所指系爭土地之界址有不符，即應
    參酌鄰地之界址、地籍圖及土地現狀等相關事項，予以綜合
    判斷後加以認定界址線，不得僅依單方片面之指界為準。依
    據鑑測結果，兩造間土地面積雖有所增減，而與土地登記謄
    本所載者有間，但此或係測量技術精密不同及天然地形變動
    所致，故確定界址，自不專以土地面積是否增減為其認定標
    準。易言之，重測前土地謄本所登記面積數額，並非絕對無
    誤而不可變，是以地籍之重測具有局部性，而非單純以相鄰
    土地面積之增減執為判斷之唯一依據。從而，告訴人與被告
    丁○○等4 人所有土地所在地區，業經88年之921 地震，地
    形及地貌發生變動，而雙方就其所有土地之經界線復有爭執
    ，是有實施地籍鑑測之必要性，爰經臺灣臺中地方法院豐原
    簡易庭函請內政部土地測量局鑑測，其為求測量精確，首先
    用電子測距經緯儀，在該地附近利用90年度下半年地籍圖重
    測時之現有圖根點，經檢核合格後，作為該測區之控制點，
    用上列儀器分別施測系爭土地及附近各界址點，並計算各界
    址點之座標輸入電腦，以自動繪圖儀展繪於鑑測原圖上，即
    同重測前地籍圖比例尺1200分之1 及重測後地籍圖比例尺50
    0 分之1 ，然後依據臺中縣東勢地政事務所保管之66年之複
    丈申請書860 、861 號分割複丈圖、地籍圖、地籍調查表、
    宗地資料等，謄（展）繪本案有關土地地籍圖經界線，與前
    開成果核對檢核後，測定於鑑測原圖上，作成500 之1 鑑定
    圖。嗣經上訴由臺灣臺中地方法院以兩造爭執界址不明，且
    未經指界合致，依職權參照舊地籍圖作為定經界線方法。參
    照鑑定圖所示H －G 連接點線，係以重測前地籍圖測定兩造
    所有土地間界址，並讀取其座標後，展點連線於重測後地籍
    圖之位置。告訴人乙○○所有636 地號土地及被告丁○○63
    5 地號土地，其登記面積分別為103 、373 平方公尺，倘依
    重測前地籍圖測定所得之H －G 連接點線位置計算兩造之土
    地面積，則各為99.02 、400.58平方公尺，與登記面積比較
    ，系爭636 地號土地雖減少3.98平方公尺，而635 地號土地
    增加27 .58 平 方公尺。惟土地面積之增減並非判斷界址之
    唯一依據，依據舊地籍圖測定兩造所有土地之界址，亦符合
    兩造取得土地所有權之當時狀況。是臺灣臺中地方法院參酌
    兩造之指界不一致、舊地籍圖界址及土地現狀等相關事項，
    予以綜合判斷後，認兩地之經界線，應以如鑑定圖所示之H
    －G 連接點線，較為可採。此有臺灣臺中地方法院92年度簡
    上字第408 號判決、內政部土地測量局91年7 月30日鑑定圖
    、92年2 月7 日補充鑑定書、93年7 月6 日補充鑑定圖等附
    卷可稽。足認系爭635 、636 地號土地界址經88年921 地震
    後地形及地貌發生變動，出現不易辨識的情形，乃由法院依
    職權認定經界。告訴人固就內政部土地測量局所為上開鑑定
    圖及鑑定書有所指摘，然所憑藉者無非法院依職權認定經界
    後，渠所有系爭636 地號土地面積、長寬均有短少等情，惟
    88 年921地震後地形及地貌發生變動，且數十年前之測量技
    術與今日亦有差別，實難以法院依職權認定經界後之面積、
    長寬短少結果，反推被告壬○○有何登載不實、偽造文書情
    事，況鑑定書圖所示H －G 界線及屋簷R －V 位置、面積等
    究竟有何不符、不實情事，告訴人除空泛指摘外，並無任何
    其他鑑定，測量結果以佐其說，洵難謂屬可採。又本件告訴
    人指稱被告庚○○、辛○○、甲○○、廖昌煒、己○○、壬○○等6 人涉有偽造文書或明知土地測量結果不實而為登載
    云云，然並無其他積極證據足資佐證，尚難僅憑告訴人之片
    面指訴，逕認被告金源等6 人有何偽造文書或於職務掌管公
    文書登載不實之客觀行為及主觀犯意。況且被告庚○○等6
    人與告訴人、被告丁○○等4 人素不相識，亦無恩怨，並無
    為區區數平方公尺之地甘冒刑事制裁風險之誘因，是益可推
    證被告庚○○等6 人應無偽造文書等罪嫌之主觀犯意可言。
    從而，被告庚○○等6 人所為，與告訴人所指上開罪嫌要件
    均屬有間。
  3.綜上所述，被告丁○○等10人所辯，堪信屬實。此外，復查
    無其他積極證據足資認定被告丁○○等10人確有告訴人指訴
    之上開罪嫌，揆諸首揭說明，應認其等罪嫌不足。
  (二)駁回再議處分之理由係以：
    按認定事實，適用法律為檢察官職權之行使，茍該職權之行
    使不違背經驗法則及論理法則，即難遽指為違法。查：被告
    丁○○等人於88年921 地震之後，因所設立之鐵皮圍牆確有
    逾越其等所有之土地，無權占用聲請人所有之系爭636 地號
    土地面積共計6.28平方公尺一情，此固經臺灣臺中地方法院
    92年度簡上字第408 號判決所認定，並有內政部土地測量局
    鑑定圖與鑑測補充說明書可稽，被告丁○○對此越界建築之
    事實亦供認不諱；但原檢察官認被告丁○○等4 人於越界設
    立鐵皮圍牆時，彼等主觀上並無竊佔之不法意圖及犯意，已
    於不起訴處分書中詳述其理由，經核尚無不當。另被告庚○○、辛○○、甲○○、廖昌煒、己○○、壬○○等人與被告
    丁○○等人既素不相識，與聲請人亦無恩怨，衡情殊亦無甘
    冒刑責，以偽造文書方式，幫助丁○○等人竊佔聲請人土地
    之動機；茲原檢察官依據被告等人於警訊及偵查中所述本件
    土地測量之經過，參酌臺灣臺中地方法院認定之事實，認被
    告庚○○等人之偽造文書罪嫌亦屬未足，於不起訴處分書中
    詳述其認定之理由，經核原檢察官之上開認事用法，與經驗
    法則及論理法則均無不合。茲聲請人僅因被告丁○○等人確
    有越界設立鐵皮圍牆之事實，即認彼等犯刑法中之竊佔罪，
    及參與本件土地鑑界及核發鑑定圖之被告庚○○等人犯偽造
    文書罪，而對原檢察官之職權行使，僅憑個人之主觀意見，
    指摘不起訴處分為不當，尚難遽採。因認本件再議之聲請為
    無理由。
五、按犯罪事實應依證據認定之，無證據不得推定其犯罪事實，
    刑事訴訟法第154 條定有明文。次按「告訴人之告訴，係以
    使被告受刑事訴追為目的，是其陳述是否與事實相符，仍應
    調查其他證據以資審認。」、「證據力之強弱，事實審法院
    有自由判斷之權，故判斷證據力如不違背一般經驗之法則，
    即不得指為違法。」最高法院著有52年臺上字第1300號、25
    年上字第2053號判例可資參照（上開事實審法院對於證據之
    判斷職權，於偵查中由檢察官行之）。經查，如何認定被告
    丁○○、癸○○、丙○○、戊○○等人並無竊佔聲請人土地
    之主觀不法意圖及犯意、以及被告庚○○、辛○○、甲○○
    、廖昌煒、己○○、壬○○等人並無聲請人所指偽造文書之
    不法行為等節，臺灣臺中地方法院檢察署檢察官、臺灣高等
    法院臺中分院檢察署檢察長均已於原不起訴處分書、駁回再
    議處分書中詳為推敲論定，經核洵無違誤，聲請人仍執詞指
    摘，並不足採。
六、綜上所述，本件經本院調取前揭偵查卷等資料，審核聲請人
    之指述、被告之辯解及相關證物，以就曾於偵查中顯現之證
    據以觀，檢察官本諸其調查結果而採信被告等人之辯詞，並
    未違反論理法則，尚無違誤之處，且聲請人聲請交付審判之
    各點，原檢察官均已詳為說明，並據本院查核屬實，又無任
    何違背經驗法則或論理法則之處，則本件查無「告訴人所指
    摘不利被告之事證未經檢察機關詳為調查或斟酌，或不起訴
    處分書所載理由違背證據法則」等得據以交付審判之事由存
    在，故聲請人聲請交付審判，為無理由，應予駁回，爰依刑
    事訴訟法第258 條之3 第2 項前段，裁定如主文。
中    華    民    國    97    年    4     月    30    日
            刑事第九庭  審判長  法  官  周瑞芬
                                法  官  何世全
                                法  官  楊萬益
上正本證明與原本無異。
不得抗告
                                書記官  譚系媛
中    華    民    國    97    年    4     月    30    日


司法院資訊處製作；財團法人民間司法改革基金會備份。
